【裁判字號】    97,重上,13
【裁判日期】    981231
【裁判案由】    拆屋還地
【裁判全文】
臺灣高等法院民事判決                  97年度重上字第13號
上  訴  人  丙○○即張國雄之.
訴訟代理人  邱一峰律師
被 上訴 人  行政院農業委員會林務局羅東林區管理處
法定代理人  乙○○
訴訟代理人  朱立鈴律師
複 代理 人  甲○○
上列當事人間請求拆屋還地事件，上訴人對於中華民國96年 9月
19日臺灣臺北地方法院95年度重訴字第1512號第一審判決提起上
訴，被上訴人並為訴之擴張及追加，經本院於98年12月 8日言詞
辯論終結，判決如下：
    主      文
上訴駁回。
原判決主文第一項減縮為：「上訴人應將坐落台北縣石碇鄉○○
○○段下橫坪小段12-8地號內如附圖一所示編號B部分面積598平
方公尺土地上建物、12-10地號內如附圖一所示編號A部分面積38
平方公尺土地上雲天洞、12-12地號內如附圖一所示編號A部分面
積185平方公尺土地上建物、 12-17地號內如附圖一所示編號B部
分面積16平方公尺土地上雨棚、 編號C部分面積22平方公尺土地
上水泥屋、 12-18地號內如附圖一所示編號A部分面積558平方公
尺土地上建物、12-14地號內如附圖一所示編號A部分面積51平方
公尺土地上水塔、20-11地號內如附圖一所示編號A部分面積71平
方公尺土地上建物拆除，並將占用之上開土地返還被上訴人」。
上訴人應將坐落台北縣石碇鄉○○○○段下橫坪小段 12-11地號
內如附圖二所示編號B部分面積9平方公尺土地上水泥屋、 編號C
部分面積3平方公尺土地上步道、12-12地號內如附圖二所示編號
D部分面積4平方公尺土地上祭祀壇、 12-17地號內如附圖二所示
編號C部分面積144平方公尺土地上步道、 編號E部分面積28平方
公尺土地上鐵棚、 編號F部分面積12平方公尺土地上祭祀壇、編
號G部分面積38平方公尺土地上水泥空地、 12-5地號內如附圖二
所示編號B部分面積28平方公尺土地上步道、水塔、12-22地號內
如附圖二所示編號B部分面積30平方公尺土地上建物、編號C部分
面積205平方公尺土地上建物拆除， 並將占用之上開土地返還被
上訴人。
第二審（包括擴張、追加之訴）訴訟費用由上訴人負擔。
本判決第三項所命之給付，於被上訴人以新臺幣壹拾壹萬肆仟元
供擔保後，得假執行；但上訴人如以新臺幣拾肆萬壹仟壹佰柒
拾元預供擔保，得免為假執行。
    事實及理由
一、本件上訴人張國雄於提起上訴後之民國（下同）98年10月17
    日死亡（見本院卷 298頁），業經其繼承人丙○○具狀聲明
    承受訴訟（見本院卷 327頁。另有法定繼承人薛淑美、張逸
    安二人，已向原審法院聲明拋棄繼承，並經該法院於98年12
    月1日以北院隆家祥98年度繼字第996號函准予備查在案─見
    本院卷 330頁）；又被上訴人就其實際管理之系爭國有土地
    ，代國家主張所有權人之權利，而對上訴人提起本件訴訟，
    其當事人亦屬適格（最高法院51年台上字第2680號判例參照
    ）；又被上訴人在原審起訴，原係請求上訴人應將坐落台北
    縣石碇鄉○○○○段下橫坪小段12-8、2-10、12-12、12-14
    、12-15、12-17、12-18、20-11地號內如各附圖一所示編號
    A、B、C部分， 面積合計47,271平方公尺土地上建物、水塔
    、雨棚、宿舍、水泥屋、雲天洞等地上物及所鋪設之水泥地
    面拆除，並將占用之上開土地返還被上訴人，嗣於提起上訴
    後，就同一占用事實，依實際占用情形及面積而為後開訴之
    減縮、擴張及追加，依民事訴訟法第446條第1項但書準用第
    255條第1項第2款、第3款之規定，並無不合，應予准許。合
    先敘明。
二、上訴人聲明求為判決：(一)原判決廢棄。(二)被上訴人在第一審
    之訴及假執行之聲請均駁回。(三)被上訴人所為追加、擴張之
    訴及假執行之聲請均駁回。(四)如受不利判決，願預供擔保，
    請准宣告免為假執行。
    被上訴人聲明求為判決：(一)上訴駁回。惟原判決主文第一項
    減縮為：「上訴人應將坐落台北縣石碇鄉○○○○段下橫坪
    小段12-8地號內如附圖一所示編號B部分面積598平方公尺土
    地上建物、12-10地號內如附圖一所示編號A部分面積38平方
    公尺土地上雲天洞、12-12地號內如附圖一所示編號A部分面
    積185平方公尺土地上建物、12-17地號內如附圖一所示編號
    B部分面積16平方公尺土地上雨棚、編號C部分面積22平方公
    尺土地上水泥屋、12-18地號內如附圖一所示編號A部分面積
    558平方公尺土地上建物、 12-14地號內如附圖一所示編號A
    部分面積51平方公尺土地上水塔、 20-11地號內如附圖一所
    示編號A部分面積71平方公尺土地上建物拆除， 將占用之上
    開土地返還被上訴人」。(二)追加及擴張請求上訴人應將坐落
    台北縣石碇鄉○○○○段下橫坪小段 12-11地號內如附圖二
    所示編號B部分面積9平方公尺土地上水泥屋、 編號C部分面
    積3平方公尺土地上步道、 12-12地號內如附圖二所示編號D
    部分面積4平方公尺土地上祭祀壇、12-17地號內如附圖二所
    示編號C部分面積144平方公尺土地上步道、 編號E部分面積
    28平方公尺土地上鐵棚、 編號F部分面積12平方公尺土地上
    祭祀壇、編號G部分面積38平方公尺土地上水泥空地、 12-5
    地號內如附圖二所示編號 B部分面積28平方公尺土地上步道
    、水塔、12-22地號內如附圖二所示編號B部分面積30平方公
    尺土地上建物、編號C部分面積205平方公尺土地上建物拆除
    ，並將占用之上開土地返還被上訴人。(三)前項聲明，願供擔
    保，請准宣告假執行（見本院卷226、325、326頁）。
三、被上訴人起訴主張：坐落台北縣石碇鄉○○○○段下橫坪小
    段12-5、12-8、12-10、12-11、12-12、12-14、12-15、12-
    17、12-18、12-22、20-11地號等11筆土地（以下合稱系爭
    土地）為國有，管理機關為行政院農業委員會林務局，並由
    該局所屬之伊負責管理，乃上訴人未經伊之同意，竟在系爭
    土地內如本判決主文第二、三項所示部分土地上搭蓋及設置
    建物、雲天洞、雨棚、水泥屋、水塔、步道、祭祀壇、鐵棚
    、水泥空地等地上物（下稱系爭地上物），顯係無權占用上
    開土地等情，爰依民法第 767條之規定，求為命上訴人拆除
    上開地上物，並將占用之上開土地（下稱系爭占用部分土地
    ）返還伊之判決。
    上訴人則以：系爭土地原為未經登記之無主地，及至80年 7
    月18日始辦理所有權第一次登記為國有，在此之前，伊被承
    受訴訟人張國雄之先父張進士自日據時代起，即已設籍定居
    於系爭土地，並在其上搭蓋及設置系爭地上物，其後由張國
    雄繼承並陸續增建，而繼續占用系爭占用部分土地，迄今已
    逾50年，依民法第769條、第772條之規定，張國雄已因時效
    取得系爭占用部分土地之所有權或地上權，自非無權占有系
    爭占用部分土地；張國雄已依「補辦國有林地內濫墾占用案
    件清理訂約要點」之規定，向被上訴人申請訂立租約，雖經
    被上訴人駁回，惟張國雄已向行政院農業委員會提起訴願救
    濟中；系爭土地現為遊憩及宗教膜拜之處所，被上訴人請求
    拆除系爭地上物返還土地，實屬權利濫用，並違反公序良俗
    云云，資為抗辯。
四、經查，被上訴人主張系爭土地係國有，管理機關為行政院農
    業委員會林務局，並由該局所屬之伊負責管理。上訴人在系
    爭土地內如本判決主文第二、三項所示部分土地上搭蓋及設
    置建物、雲天洞、雨棚、水泥屋、水塔、步道、祭祀壇、鐵
    棚、水泥空地等地上物，占用系爭土地內之位置及面積，各
    如附圖一、二所示（即系爭占用部分土地）之事實，業據其
    提出土地登記謄本、行政院農業委員會林務局各林區管理處
    暫行組織規程、行政院農業委員會林務局函、空照照片及現
    場照片為證（見原審卷 9至14、17至23、62、63頁及本院卷
    130至145、246、282、338頁）， 並經原審及本院赴現場勘
    驗（見原審卷41頁及本院卷202頁）， 及囑託台北縣新店地
    政事務所派員測量屬實，分別製有如附圖一、二所示土地複
    丈成果圖可稽（見原審卷47頁及本院卷209頁）， 且為上訴
    人所不爭執，自堪信為真實。
五、按所有人對於無權占有或侵奪其所有物者，得請求返還之；
    對於妨害其所有權者，得請求除去之，民法第 767條定有明
    文。又森林係指林地及其群生竹、木之總稱；森林以國有為
    原則；森林所有權及所有權以外之森林權利，除依法登記為
    公有或私有者外，概屬國有，森林法第 3條及該法施行細則
    第 2條定有明文。未依法登記為公有或私有之林地，既概屬
    國有，則不論國家已否辦理登記，均不適用關於取得時效之
    規定，俾達國土保安長遠利益之目標，並符保育森林資源，
    發揮森林公益及經濟效用之立法意旨（森林法第1條及第5條
    規定參照），自無民法第769條、第770條取得時效規定之適
    用（最高法院89年台上字第 949號判例參照）。又無保管或
    使用機關之公有土地及因地籍整理而發現之公有土地，由該
    管直轄市或縣（市）地政機關逕為登記，其所有權人欄註明
    為國有，土地法第53條定有明文；又依土地法第53條逕為登
    記者，依同法第55條第 1項之規定，應即公告之；合法占有
    土地人，未於登記期限內聲請登記，亦未於公告期間內提出
    異議者，喪失其占有之權利，亦為土地法第60條所明定。經
    查：
    (一)系爭土地原屬保安林地，雖未為所有權之登記，惟依森林
      法第3條及該法施行細則第2條之規定，仍屬國有。嗣經台
      縣新店地政事務所依「國有原野地及區外保安林解除地辦
      理登記程序及應注意事項」之規定，送台北縣政府核定後
      公告15日期滿，無人提出異議，乃依土地法第53條規定辦
      理逕為登記，並於80年 7月18日辦畢第一次登記為中華民
      國所有，管理者為財政部國有財產局；嗣財政部國有財產
      局再依「國有林解除地、國有林事業區外保安林解除地及
      原野地移交委託管理要點」之規定，申請辦理管理者變更
      登記為行政院農業委員會林務局，並於81年12月 1日辦竣
      登記，此業據本院調取上開登記所憑依據及登記申請書等
      案卷核閱屬實，並有台北縣新店地政事務所97年5月2日北
      縣店地登字第0970006249號函足按（見本院卷88頁及外放
      附件）。
    (二)雖上訴人抗辯伊之被承受訴訟人張國雄之先父張進士早在
      系爭土地辦理所有權第一次登記前之日據時代，即已設籍
      定居於系爭土地，並在其上搭蓋及設置系爭地上物，其後
      由張國雄繼承並陸續增建，而繼續占用系爭占用部分土地
      ，迄今已逾50年，自已因時效取得系爭占用部分土地之所
      有權或地上權，而非無權占用系爭占用部分土地云云，並
      提出日據時代戶籍謄本、經濟部公司執照、經濟部工廠登
      記證、台北縣工會會員證書、臨時用水執照、水權狀、及
      台北縣警察局石碇鄉戶政事務所門牌證明書及申請證明事
      項為證（見本院卷41至44、62至72、335、336頁）。惟查
      ，系爭土地在辦理所有權第一次登記前，即為保安林地而
      屬國有，雖未辦理所有權登記，仍不適用民法第 769條、
      第770條有關時效取得所有權之規定。且系爭土地於80年7
      月18日辦理所有權第一次登記前之公告期間內，上訴人並
      未提出異議，依土地法第60條之規定，亦不得再主張合法
      占用系爭土地。況上訴人自認張國雄曾以時效取得為原因
      ，向地政機關申請辦理地上權登記，業經地政機關駁回在
      案（見本院卷33頁背面），是上訴人抗辯伊依民法第 772
      之規定，已因時效而取得地上權云云，殊不足取（最高法
      院69年3月4日69年度第 5次民事庭會議決議、80年6月4日
      80年度第 2次民事庭會議決議參照）。此外，上訴人依「
      國有林地濫墾地補辦清理作業要點暨國有林地濫墾地補辦
      清理實施計畫」之規定，向被上訴人申請就系爭土地訂立
      租約，亦經被上訴人駁回在案，有被上訴人98年 1月20日
      羅政字第0981210106號函可稽（見本院卷 149頁）。是被
      上訴人主張上訴人係無權占有系爭占用部分土地乙節，應
      屬可取。則被上訴人本於系爭土地之實際管理人地位，自
      得依據民法第 767條之規定，請求上訴人拆除系爭地上物
      ，並返還系爭占用部分土地。又被上訴人就其所管理之系
      爭土地，排除上訴人就系爭占用部分土地之無權占有，係
      屬權利之正當行使，並非以損害他人為主要目的，亦未違
      反國家社會一般利益及道德觀念，是上訴人抗辯被上訴人
      所為請求，實屬權利濫用，並違反公序良俗云云，亦不足
      取。
六、綜上所述，被上訴人依據民法第 767條之規定，在原審起訴
    請求上訴人應將坐落系爭12-8地號內如附圖一所示編號 B部
    分面積598平方公尺土地上建物、12-10地號內如附圖一所示
    編號A部分面積38平方公尺土地上雲天洞、12-12地號內如附
    圖一所示編號A部分面積185平方公尺土地上建物、 12-17地
    號內如附圖一所示編號 B部分面積16平方公尺土地上雨棚、
    編號C部分面積22平方公尺土地上水泥屋、12-18地號內如附
    圖一所示編號A部分面積558平方公尺土地上建物、 12-14地
    號內如附圖一所示編號 A部分面積51平方公尺土地上水塔、
    20-11地號內如附圖一所示編號A部分面積71平方公尺土地上
    建物拆除，並將占用之上開土地返還被上訴人部分；及在本
    院擴張、追加起訴請求上訴人應將坐落系爭 12-11地號內如
    附圖二所示編號B部分面積9平方公尺土地上水泥屋、 編號C
    部分面積3平方公尺土地上步道、12-12地號內如附圖二所示
    編號D部分面積4平方公尺土地上祭祀壇、 12-17地號內如附
    圖二所示編號C部分面積144平方公尺土地上步道、 編號E部
    分面積28平方公尺土地上鐵棚、 編號F部分面積12平方公尺
    土地上祭祀壇、 編號G部分面積38平方公尺土地上水泥空地
    、12-5地號內如附圖二所示編號 B部分面積28平方公尺土地
    上步道、水塔、12-22地號內如附圖二所示編號B部分面積30
    平方公尺土地上建物、編號C部分面積205平方公尺土地上建
    物拆除，並將占用之上開土地返還被上訴人，均屬應予准許
    。從而原審就上開在原審起訴部分，所為上訴人敗訴之判決
    ，並無不合。上訴論旨仍執前詞指摘原判決不當，求予廢棄
    改判，為無理由，應予駁回。又就本判決主文第三項所命之
    給付，兩造既均陳明願供擔保，以代釋明，聲請宣告假執行
    或免為假執行，經核均與規定相符，爰分別酌定相當之擔保
    金額，併予准許。
七、至兩造其餘之攻擊或防禦方法及未經援用之證據，經斟酌後
    ，認為均不足以影響本判決之結果，自無逐一詳予論駁之必
    要，併此敘明。
八、據上論結，本件上訴人之上訴為無理由，被上訴人所為擴張
    、追加之訴為有理由，依民事訴訟法第449條第1項、第78條
    、第463條、第390條第2項、第392條第2項，判決如主文。
中    華    民    國    98    年    12    月    31    日
                    民事第六庭
                        審判長法  官 林鄉誠
                              法  官 張  蘭
                              法  官 梁玉芬
正本係照原本作成。
如不服本判決，應於收受送達後20日內向本院提出上訴書狀，其
未表明上訴理由者，應於提出上訴後20日內向本院補提理由書狀
（均須按他造當事人之人數附繕本）上訴時應提出委任律師或具
有律師資格之人之委任狀；委任有律師資格者，另應附具律師資
格證書及釋明委任人與受任人有民事訴訟法第466條之1第1項但
書或第2項（詳附註）所定關係之釋明文書影本。
中    華    民    國    98    年    12    月    31    日
                              書記官 常淑慧
附註：
民事訴訟法第466條之1（第1項、第2項）：
對於第二審判決上訴，上訴人應委任律師為訴訟代理人。但上訴
人或其他法定代理人具有律師資格者，不在此限。
上訴人之配偶、三親等內之血親、二親等內之姻親，或上訴人為
法人、中央或地方機關時，其所屬專任人員具有律師資格並經法
院認為適當者，亦得為第三審訴訟代理人。

司法院資訊處製作；財團法人民間司法改革基金會備份。
